臺灣高雄地方法院行政訴訟判決
110年度交字第338號
原      告  歐信雄  

訴訟代理人  林宜聰  
被      告  高雄市政府交通局

代  表  人  張淑娟  
訴訟代理人  蘇健義  
上列當事人間交通裁決事件，原告不服被告民國110年7月9日高
市交裁字第32-B39A80243號裁決，提起行政訴訟，本院判決如下
：
    主  文
原處分撤銷。
訴訟費用新臺幣參佰元由被告負擔。被告應給付原告新台幣參佰
元。
    事實及理由
一、程序事項：本件為交通裁決事件，依兩造所述各節及卷內資
    料所示，本件事證已臻明確，本院認無經言詞辯論之必要，
    爰依行政訴訟法第237條之7之規定，不經言詞辯論而為判決
    。
二、事實概要：原告於民國110年3月7日16時40分許，騎乘車牌
    號碼000-000號普通重型機車（下稱系爭機車），在高雄市
    前鎮區瑞祥街、瑞孝街口發生車禍後，因有「未領有駕駛執
    照駕駛機車」之違規行為，經高雄市政府警察局交通警察大
    隊（下稱舉發機關）員警返所查證後，確認原告有「未領有
    駕駛執照駕駛機車」之違規行為，遂於110年3月9日，填掣
    高市警交字第B39A80243號舉發違反道路交通管理事件通知
    單（下稱舉發通知單）逕行舉發。嗣原告於應到案日期後之
    110年6月7日向被告提出陳述，向被告陳述不服，經被告函
    詢舉發機關後，認原告確有上揭違規行為，遂依據道路交通
    管理處罰條例（下稱處罰條例）第21條第1項第1款、違反道
    路交通管理事件統一裁罰基準及處理細則（下稱處理細則）
    第45條規定，於110年7月9日開立高市交裁字第32-B39A8024
    3號裁決書（下稱原處分），裁處原告「罰鍰新臺幣（下同
    ）9,000元（嗣更正罰鍰金額為6,600元）」。原告不服，遂
    提起行政訴訟。
三、原告主張：原告係中度身心障礙精神疾病患者，具有腦性麻
    痺、心智嚴重缺陷、多重障礙、重聽之症狀，無法考領駕照
    ，故偷騎機車肇事、違規，無法遵循原告父母之管教。而原
    告之父母均已80歲以上，以打零工維生，經濟狀況不佳，無
    力負擔罰款，將來會報廢機車以避免原告偷騎機車，希望撤
    銷罰款等語。並聲明：原處分撤銷。
四、被告則以：經檢視舉發員警職務報告略以：「職於110年03
    月07日16時40分於高雄市前鎮區瑞祥街、瑞孝街口處理歐信
    雄A2車禍乙案。關於肇事舉發歐民無照駕駛部分，係經電腦
    查詢，歐民確實無照駕駛普重機車無誤始舉發。」。依前揭
    說明，足證原告於前揭時間、地點確有「未領有駕駛執照駕
    駛機車」之違規事實，被告據以裁處，洵無不合。又本案原
    告雖為中度智能不足，惟不必然表示其係屬無行為能力人，
    並原告為本件違規行為時，是否辨識行為違法或依其辨識而
    行為能力有無欠缺或顯著降低之情形，應依各項事證判斷原
    告行為時之精神狀態，非以其患有中度智能不足，而逕予認
    定其於行為時，不能辨識行為違法或欠缺依其辨識而行為之
    能力，或辨識行為違法或依其辨識而行為之能力，顯著減低
    ，而依行政罰法第9條第3、4項規定不予處罰或減輕處罰，
    而本件原告尚能分辨摩托車之鑰匙，方能駕駛機車；至於原
    告是否有辨識能力，被告無法判斷等語，資為抗辯。並聲明
    ：原告之訴駁回。
五、本院之判斷：
  ㈠按汽車指在道路上不依軌道或電力架線而以原動機行駛之車
    輛（包括機車）；汽車駕駛執照為駕駛汽車之許可憑證，由
    駕駛人向公路監理機關申請登記，考驗及格後發給之。汽車
    駕駛人經考驗及格，未領取駕駛執照前，不得駕駛汽車，道
    路交通安全規則第2條第1項第1款、第50條第1項後段分別定
    有明文。次按車輛指非依軌道電力架設，而以原動機行駛之
    汽車（包括機車）、慢車及其他行駛於道路之動力車輛；汽
    車駕駛人，有下列情形之一者，處6,000元以上12,000元以
    下罰鍰，並當場禁止其駕駛：1、未領有駕駛執照駕駛小型
    車或機車，處罰條例第3條第8款、第21條第1項第1款定有明
    文。
　㈡次按「行為時因精神障礙或其他心智缺陷，致不能辨識其行
    為違法或欠缺依其辨識而行為之能力者，不予處罰。行為時
    因前項之原因，致其辨識行為違法或依其辨識而行為之能力
    ，顯著減低者，得減輕處罰。」行政罰法第9條第3項、第4
    項定有明文。而行為人辨識行為違法或依辨識而行為之能力
    有無欠缺或顯著減低之情形，應依客觀事證綜合判斷之，合
    先敘明。
　㈢經查，原告於事實概要欄所載時地，騎乘系爭機車發生交通
    事故，經員警查詢駕籍發現未領有駕駛執照一節，有被告提
    出之高雄市政府警察局前鎮分局110年6月29日高市警前分交
    字第11071962800號函、110年9月1日高市警前分交字第1107
    2664400號函暨所附之員警職務報告（下稱系爭職務報告）
    、舉發通知單、原告駕籍查詢表等附卷可稽（本院卷第49-5
    5頁、第61頁），且為原告所不爭執，堪以認定。
　㈣次查，原告固有騎乘機車之生活能力，但其於71年5月6日接
    受醫療機構鑑定後，高雄市社會局核認具中度障礙等級，領
    有新、舊中華民國身心障礙證明各一紙（新證有效期限至11
    0年11月30日（本院卷第13頁-14頁、第93頁），新證載明其
    障礙類別為第一類神經系統構造及精神、心智功能，舊證載
    明障礙類別為第1類06.2，經比對新舊制分類對照表可知（
    卷第105-107頁），原告為智能障礙者，且為中度等級。另
    原告於108年6月27日因器質性精神病赴澄清文鳳診所（下稱
    系爭診所）初診就醫時，接受精神醫學初診診斷（五軸式診
    斷系統）結果，其目前（只初診時）GAF（整體評估）為40-
    50，最近一年GAF為50-60，而 50—41 指數稱為「住院指數
    」，代表症狀嚴重需住院或強制矯治（如自殺意念、嚴重強
    迫性儀式行為、時常偷竊）或在社會、職業中有一嚴重損害
    （無朋友、不能維持一職業），另50-60指數表示中等的症
    狀（如平板的情感及說話繞圈子，偶爾有恐慌發作），或在
    社會、職業功能中有中度困難（如朋友少、與同儕團體時常
    爭吵），有系爭診所初診記錄表一份、及五軸式診斷系統GA
    F指數說明資訊在卷可查（卷第97-99頁、第112-113頁）。
    另原告雖曾陸續前往系爭診所就診，惟至109年8月17日以後
    ，即未再至系爭診所就診，有原告歷次就診藥單影本9紙在
    卷可稽（卷第95頁、第101頁、第103頁）。原告直至本件起
    訴後即111年6月27日，方再度前往就診，經診療後，醫師囑
    言尚認原告因其所長期罹患之精神疾病，行為脫序混亂，需
    長期追蹤治療乙節，亦有系爭診斷書在卷可查（見本院卷第
    91頁）。按精神疾病若未長期、穩定治療與追蹤，病情多會
    越趨嚴重，此為一般醫學常識。原告長期罹有中度精神疾患
    卻未持續就醫，本院檢視系爭診所主治醫師上開醫囑及原告
    五軸式診斷系統GAF之整體評估指數顯示原告已在應住院治
    療邊緣及在社會功能中有中度困難等情，認為原告雖具有騎
    乘機車之生活能力，且知悉自身無駕駛執照，但其因器質性
    精神疾病達中度障礙程度，其行為控制能力弱於一般正常人
    。例如第四軸診斷顯示原告常找一已婚女生，家人阻止無效
    （卷第99頁），是以原告雖明知其無駕駛執照，但是否因此
    得基於正常之認知，拒絕騎乘機車之慾念，確有可疑。此外
    ，本院庭訊原告有無機車駕照時，原告尚可答稱「沒有」，
    然之後對於本院數度詢問是否知悉沒有機車駕照就不可騎乘
    機車，以及原告有無騎車等問題時，原告均無法清楚回覆，
    已呈無法溝通之情狀（本院卷第82頁至第83頁），本院依上
    開客觀事證綜合判斷，認為原告於精神障礙及心智缺陷未穩
    定持續治療之情況下，其為本件違規行為時，其辨識行為違
    法或依其辨識而行為之能力，已顯著減低，依行政罰法第9
    條第4項規定：「...行為時因前項之原因，致其辨識行為違
    法或依其辨識而行為之能力，顯著減低者，得減輕處罰」，
    應予減輕處罰。
　㈤綜上所述，原告固有「未領有駕駛執照駕駛機車」之違規行
    為，但其因精神障礙及心智缺陷程度達中等程度，致其辨識
    行為違法及依其辨識而為之能力，顯著降低，已符合行政罰
    法第9條第4項所定得減輕處罰之要件。惟被告接獲原告家人
    歐瑞香陳明原告因罹患精神疾病無自制能力以致違規偷偷騎
    乘機車肇事，祈勿究責之申訴後（卷第65頁），對此有利原
    告之罪責事項未依職權予以調查，亦未斟酌原告符合減輕處
    罰之情事而逕予裁處，於法確有未合，原告訴請撤銷原處分
    為有理由，應予准許。爰將原處分予以撤銷，由被告依本院
    裁判意旨另為適法之處分，爰判決如主文所示。
六、本件判決基礎已臻明確，兩造其餘攻防方法及訴訟資料經本
    院斟酌後，核與判決結果不生影響，不另一一論述，併此敘
    明。
七、本件第一審裁判費300元，應由被告負擔。爰確定第一審裁
    判費用額如主文第二項所示。
八、據上論結，本件原告之訴為有理由，依行政訴訟法第237條
    之7、第237條之8第1項、第237條之9、第236條、第98條第1
    項本文，判決如主文。
中　　華　　民　　國　　111 　年　　11　　月　　23　　日
　　　　　　　　　行政訴訟庭  法  官  吳文婷
上為正本係照原本作成。　　　　　　　　　
如不服本判決，應於判決送達後20日內，向本院提出上訴狀並表
明上訴理由（原判決所違背之法令及其具體內容或依訴訟資料可
認為原判決有違背法令之具體事實），其未載明上訴理由者，應
於提出上訴後20日內向本院補提理由書（上訴狀及上訴理由書均
須按他造人數附繕本，如未按期補提上訴理由書，則逕予駁回上
訴），並應繳納上訴裁判費新臺幣750元。
中　　華　　民　　國　　111 　年　　11　　月　　23　　日
                              書記官  洪嘉慧